【裁判字號】    90,訴,69
【裁判日期】    901005
【裁判案由】    偽造文書等
【裁判全文】
臺灣宜蘭地方法院刑事判決                              九十年度訴字第六九號
    公  訴  人  臺灣宜蘭地方法院檢察署檢察官
    被      告  戊○○
    選任辯護人  余鑑昌
右列被告因偽造文書案件，經檢察官提起公訴（八十九年度偵字第二九五八號），本
院判決如左：
    主  文
戊○○共同連續商業負責人，以明知為不實之事項，而填製會計憑證，處有期徒刑肆
月，如易科罰金，以參佰元折算壹日。緩刑年。
    事  實
一、戊○○分別係設於宜蘭縣宜蘭市○○○路二十之三號「傳林營造有限公司」（嗣
    遷址至台中市○○路○段三二四號十三樓之一，下稱「傳林公司」）之總經理，
    為實際負責公司業務之實際負責人，及設宜蘭縣宜蘭市○○路三六三巷二弄十號
    「泰成土木包工業」（下稱「泰成工業」）之負責人，為從事業務之人，亦為納
    稅義務及主辦公司會計業務之商業負責人。緣傳林公司於民國八十二年間承包台
    泥公司蘇澳廠煙囪管興建工程，並將部分工程轉包予「泰成工業」，然「傳林公
    司」與「泰成土木」前開工程之實際施作，均以總額方式再轉包由工頭丙○○（
    未據起訴）承攬，自行購料糾工施作。詎戊○○明知「傳林公司」及「泰成土木
    」支付予丙○○之款項係工程款並非薪資，應由丙○○開立進項發票以供報稅，
    暨丁○○並非「傳林公司」或「泰成工業」所僱用，亦未向該公司或商號領取薪
    資，竟為幫助丙○○逃漏此部分工程費應報之營業稅及所得稅，而與丙○○基於
    共同概括犯意之聯絡，先由丙○○委請不知情之乙○○、甲○○填製內容為丁○○（薪資表上記載為「雷文彬」）於八十二年一月起至同年十二月止，每月向「
    傳林公司」及「泰成工業」各領取新台幣（下同）二萬元，二家各為二十四萬元
    之「傳林公司」及「泰成工業」會計憑證即薪資表上（乙○○負責填製「傳林公
    司」部分、甲○○負責填製「泰成工業」部分），再將前開不實會計憑證交予「
    傳林公司」及「泰成工業」，由戊○○於八十三年初利用「傳林公司」及「泰成
    工業」之個別不知情成年會計人員，依上開不實之會計憑證，連續填製雷文彬於
    八十二年間各向「傳林公司」及「泰成工業」各領取前開薪資於其附隨業務上所
    作成之各類所得扣繳暨免扣繳憑單上，而先後持向向財政部台灣省北區國稅局宜
    蘭縣分局辦理結算申報（然「傳林公司」及「泰成工業」雖非以成本類而以薪資
    類別申報，惟因確有支付所申報之款項，就此部分尚不生逃漏營利事業所得稅之
    結果），除幫助丙○○逃漏其八十二年度之營業稅及所得稅，並足以生損害於丁○○及稅捐稽徵機關對於稅捐稽徵之正確性。
二、案經丁○○訴由台灣宜蘭地方法院檢察署檢察官偵查起訴。
    理  由
一、訊據被告戊○○對於其於八十二年間擔任「傳林公司」之總經理，為實際負責公
    司業務之實際負責人，及「泰成工業」之負責人，於八十二年間將「傳林公司」
    所承包台泥公司蘇澳廠煙囪管興建工程，部分工程轉包予「泰成工業」，然「傳
    林公司」與「泰成工業」前開工程之實際施作，均以總額方式再轉包由工頭丙○○承攬自行購料糾工施作，「傳林公司」及「泰成工業」並未實際僱用丁○○，
    卻同意由丙○○交付工資表，作為請領前開工程款之憑證，並由該公司及商號不
    知情之會計人員據此填製丁○○於八十二年度向「傳林公司」及「泰成土木」各
    領取二十四萬元薪資之各類所得扣繳暨免扣繳憑單，持向財政部台灣省北區國稅
    局宜蘭縣分局辦理結算申報之事實坦承不諱，核與告訴人丁○○指稱其於八十二
    年間並未在「傳林公司」及「泰成工業」任職領取薪資；及證人甲○○證稱前開
    工程係由「傳林公司」承攬，然後再轉包給丙○○施作，薪資表係由丙○○拿工
    人身分證資料給伊填寫等語大致相符。是被告自承「傳林公司」與「泰成工業」
    施工部分均委由丙○○負責，係以總額方式交給其施作，材料和工人實際支出均
    由丙○○負責，自負盈虧，並非實支實付，並未實際僱用丁○○等情在卷，足證
    雙方應為承攬關係無訛。被告復具狀自承丙○○係交付工資表，作為請領前開工
    程款之憑證，顯見丙○○既屬包工，自購材料及糾集工人完成工程，工程款即不
    可能全為工人薪資，況被告亦稱雷文彬應為臨時工，薪資不固定，則其所提出之
    「傳林公司」及「泰成工業」薪資表卻填載丁○○（薪資表上記載為「雷文彬」
    ）於八十二年一至十二月按月向前開公司及商號各領取二萬元，一人同時間領取
    二份薪資（有薪資表影本共二份在卷可憑），丙○○顯有虛報工人薪資行為，被
    告顯然知情。再者，如接包人係個人僱工承包並自行負責盈虧者，因已具營利事
    業性質，其承包收入應以營利事業名義掣給收據，並作為對方支付之憑證，不適
    用「代收轉付」之規定，有財政部六十八年四月六日台財稅第三二一六二號函可
    按，從而被告既係成年之人，分任「傳林公司」實際負責人及獨資商號「泰成工
    業」負責人，負責業務業多年，自對一般商業交易之基本稅法常識，及就施工工
    人薪資應由承包人負擔，營造商則支付總工程款予承包人並取得進項發票等事宜
    ，當無不知之理，更無就其前揭所為將產生幫助逃漏稅捐之結果全然不知情之可
    能，且對稅捐之核課係以實質課稅為最高原則，此當亦為被告依其社會經驗之累
    積上所不能不知，被告自明知代開發票、以薪資類申報工程款等屬成本類之結果
    ，不但將使實質課稅原則受有破壞，更使承包商得以隱匿其所得並可為其他累進
    稅制之逃漏，就租稅之公平及正確所生不利影響甚鉅。此外，丁○○之勞工保險
    被保險人資料表、財政部台北國稅局八十二年度綜合所得稅未申報違章案件漏稅
    額計算表、「傳林公司」及「泰成工業」之薪資表影本、「泰成工業」營利事業
    登記抄本各一件在卷可憑，是被告任負責人之「傳林公司」及「泰成工業」雖非
    以成本類而以薪資類別申報，惟因確有支付所申報之款項，就此部分尚不生逃漏
    營利事業所得稅之結果，被告稱未逃漏稅捐等語尚堪採信，然綜上所述，其所為
    有幫助丙○○逃漏稅捐之情事，則事證明確，此部分犯行堪以認定，應依法論科
    。
二、查被告戊○○於八十二年間分任「傳林公司」之總經理，為實際負責公司業務之
    實際負責人，及「泰成工業」之負責人，為從事業務之人，亦為納稅義務及主辦
    公司會計業務之商業負責人。其明知轉包工頭丙○○所支領之款項係工程款，而
    依法應由承包之工頭出具適法之交易憑證，卻同意丙○○以受僱支薪之名義代該
    公司製作丁○○於八十二年間向前開公司及商號領取薪資之薪資表交付，並據以
    製作其附隨業務上所製作之各類所得扣繳暨免扣繳憑單持以申報，因而助成轉包
    工頭逃漏應繳納之營業稅及所得稅。而按商業會計法業於八十四年五月二十一日
    修正生效，依刑法第二條第一項但書規定，比較新舊法結果，以修正前之規定有
    利於被告，自應適用修正前法律。核被告戊○○所為，係犯修正前商業會計法第
    六十六條第一款之商業負責人填製不實之會計憑證罪、稅捐稽徵法第四十三條第
    一項之幫助納稅義務人逃漏稅捐罪，及刑法第二百十六條、第二百十五條之行使
    業務上登載不實文書罪。被告與工頭丙○○就制作不實薪資表之會計憑證部分，
    有犯意聯絡及行為分擔，雖丙○○不具公司負責人之身分，依刑法第三十一條第
    一項之規定，仍為共同正犯。又渠等共謀製作薪資表部分雖亦與刑法第刑法第二
    百十五條所定業務業務登載不實罪相當，惟商業會計法前揭規定與刑法所定業務
    登載不實罪間為法條競合之關係，依特別法優於普通法之原則，自僅應依商業會
    計法前揭規定論處。被告與丙○○各利用不知情之乙○○、甲○○及「傳林公司
    」及「泰成工業」成年會計人員，填製不實之工資表及各類所得扣繳暨免扣繳憑
    單，為間接正犯。被告偽填扣繳憑單，復持以行使，其偽造之低度行為，應為行
    使之高度行為所吸收，不另論罪。被告各以「傳林公司」及「泰成工業」之名義
    ，先後填製丁○○於八十二年間各向該公司及商號連續領取薪資之薪資表及扣繳
    憑單，然後再分別向稅捐稽徵機關提出結算申報之犯行，時間緊接、方法相同，
    構成要件相同之罪名，應依連續犯之規定以一罪論並加重其刑。又被告所犯上開
    三罪間，有方法、結果之牽連關係，為牽連犯，應從一重之違反修正前商業會計
    法第六十六條第一款之罪名處斷。公訴人起訴事實雖認被告係擅自偽以丁○○名
    義製作薪資表再據以填製扣繳憑單，以使營業成本增加，營利所得減少而逃漏營
    利事業所得，然查被告實際有支付工頭丙○○工程款，雖非以成本類而以薪資類
    別申報，惟因確有支付所申報之款項，就此部分尚不生逃漏營利事業所得稅之結
    ，然其因之助成丙○○逃漏其八十二年度之營業稅及所得稅，而有幫助他人逃漏
    稅捐之行為，二者基本社會事實同一，爰救被告違反稅捐稽徵法部分行為，變更
    起訴法條審理之。又公訴人起訴事實僅敘及被告任負責人之「泰成工業」有虛偽
    製作丁○○於該商號之薪資表及扣繳憑單辦理結算申報，未及被告另任實際負責
    人之「傳林公司」尚有虛偽製作丁○○於同年度也在該公司領取薪資之薪資表及
    扣繳憑單辦理結算申報之犯行，然此與起訴部分有連續犯之裁判上一罪法律關係
    ，為起訴效力所及；另起訴事實已敘及被告製作不實薪資表之事實，業就被告前
    開違反商業會計法犯行起訴，且該部分亦與起訴罪名具有裁判一罪法律關係，雖
    漏引前述法條，本院均仍得予以審理。爰審酌被告協助承包商逃漏稅捐，影響國
    家經濟稅收及社會風氣非小，惟其犯後態度尚稱良好，併其素行、犯罪之目的、
    手段、品行等一切情狀，量處如主文所示之刑，以示懲儆。又被告犯罪後，刑法
    第四十一條之規定，業於九十年一月十日修正，其第一項規定犯最重本刑為五年
    以下有期徒刑以下之罪，而受六個月以下有期徒刑或拘役之宣告，因身體、教育
    、職業、家庭之關係或其他正當事由，執行顯有困難者得易科罰金，並自同年一
    月十二日生效，比較新、舊法之結果，以修正後之規定有利於被告，爰依刑法第
    二條第一項前段規定，適用修正後之規定，諭知易科罰金之折算標準。末查，被
    告前未曾受有期徒刑以上刑之宣告，有台灣高等法院檢察署刑案記錄簡復表一件
    卷可稽，其因一時失慮，致罹刑章，核屬偶發犯罪，本院認其經此教訓後，當知
    警惕，應無再犯之虞，因認其所宣告之刑，以暫不執行為適當，併予宣告緩刑
    年。
三、公訴人起訴事實雖另敘及被告有偽刻丁○○印章用於薪資表之犯行，然查「泰成
    工業」承包之前開工程，實際施作均以總額方式再轉包由工頭丙○○承攬自行購
    料糾工施作，「泰成工業」並未實際僱用丁○○，雖其同意由丙○○製作不實之
    丁○○在「泰成工業」領取薪資之薪資表，作為請領前開工程款之憑證，而有偽
    造文書犯行，然其並非實際僱工者，無從區分丁○○是否果受丙○○之僱用或雖
    未受僱但自行同意刻用其印章，且證人丙○○經本院按址依法傳、拘均未到院，
    亦無從審認告訴人丁○○指訴遭冒用乙情是否屬實，暨其指訴如為真實被告是否
    知情，故就被告對於偽造印章部分尚屬無法證明，自應為有利於被告之認定，然
    公訴人認此為偽造薪資表之部分行為，爰不另為無罪之諭知。
據上論斷，應依刑事訴訟法第二百九十九條第一項前段、第三百條，（八十四年五月
二十一日修正前）商業會計法第六十六條第一款，稅捐稽徵法第四十三條第一項，刑
法第十一條前段、第二條第一項、第二十八條、第二百十五條、第二百十六條、第五
十五條、第四十一條第一項、第七十四條第一款，罰金罰鍰提高標準條例第一條前段
第二條，判決如主文。
本案經檢察官廖允松到庭執行職務
中      華      民      國      九十      年      十      月     五     日
                                  臺灣宜蘭地方法院刑事第一庭
                                          法  官
右正本證明與原本無異。
如不服本判決，應於判決送達後十日內，向本院提出上訴狀。
  書記官
中    華    民    國      八十        年              月               日
附錄等案論罪科刑法條全文：
（八十四年五月二十一日修正前）商業會計法第六十六條
稅捐稽徵法第四十三條
刑法第二百十五條、第二百十六條 


司法院資訊處製作；財團法人民間司法改革基金會備份。
